ACORDAO-COMPLETO-2358864

ACÓRDÃO 5921/2019 ATA 25/2019 - PRIMEIRA CÂMARA

VISTOS, relatados e discutidos estes autos de pensão civil deferida pelo então Ministério das Comunicações,
ACORDAM os Ministros do Tribunal de Contas da União, reunidos em sessão da Primeira Câmara, diante das razões expostas pelo Relator, com fundamento no art. 71, inciso III, da Constituição Federal e nos arts. 1º, inciso V, 39, inciso II, e 45 da Lei 8.443/1992, em:
9.1. considerar ilegal o ato de concessão de interesse do sr. Luiz Carlos de Araujo Goes, recusando seu registro;
9.2. dispensar o ressarcimento das quantias indevidamente recebidas, em boa-fé, pelo interessado, consoante o Enunciado 106 da Súmula de Jurisprudência deste Tribunal;
9.3. determinar ao Ministério da Ciência, Tecnologia, Inovações e Comunicações que:
9.3.1. faça cessar, no prazo de 15 (quinze) dias, contado a partir da ciência desta deliberação, os pagamentos decorrentes do ato impugnado, sob pena de responsabilidade solidária da autoridade administrativa omissa, consoante disposto nos arts. 71, inciso IX, da Constituição Federal e 262 do Regimento Interno desta Corte;
9.3.2. dê ciência do inteiro teor desta deliberação ao sr. Luiz Carlos de Araujo Goes, alertando-o de que o efeito suspensivo proveniente da interposição de eventuais recursos, caso não providos, não o exime da devolução dos valores indevidamente percebidos após a notificação;
9.3.3. envie a esta Corte de Contas, no prazo de 30 (trinta) dias, por cópia, comprovante de que o interessado teve ciência desta deliberação;
9.4. determinar à Sefip que monitore o cumprimento desta deliberação.

Apreciação, para fins de registro, de pensão civil concedida pelo Ministério das Comunicações.

Primeira Câmara

Ministério das Comunicações (extinto).

3. Interessado: Luiz Carlos de Araujo Goes (XXX.975.315-XX).

13.1. Ministros presentes: Walton Alencar Rodrigues (Presidente), Benjamin Zymler (Relator), Bruno Dantas e Vital do Rêgo.
13.2. Ministro-Substituto presente: Augusto Sherman Cavalcanti.

ACORDAO-COMPLETO-2427511

Acórdão 11841/2020 - Primeira Câmara

BENJAMIN ZYMLER

Adoto como relatório, com os ajustes de forma pertinentes, a instrução elaborada no âmbito da Secretaria de Fiscalização de Pessoal (Sefip) , a qual contou com a anuência dos dirigentes da unidade técnica e do representante do Ministério Público nos autos:
"INTRODUÇÃO
1.	Trata-se de ato de concessão de pensão civil de CARLOS ALBANO CONDE BASTOS, ex-servidor do Ministério das Comunicações (extinto) .
2.	O ato foi submetido, para fim de registro, à apreciação do Tribunal de Contas da União (TCU) , de acordo com o art. 71, inciso III, da Constituição Federal. O cadastramento e a disponibilização ao TCU ocorreram por intermédio do Sistema de Apreciação e Registro de Atos de Admissão e Concessões, na forma dos arts. 2º, caput e incisos I a VI, e 4º, caput, da Instrução Normativa - TCU 78/2018.
3.	Ao benefício pensional instituído pelo Sr. Carlos Albano Conde Bastos habilitou-se Luiz Carlos de Araujo Goes (na condição de filho/enteado inválido) .
EXAME TÉCNICO
Encaminhamentos anteriores
4.	À peça 1, consta o Acórdão 4354/2013-TCU-Primeira Câmara, relator Ministro Benjamin Zymler, com a seguinte determinação à Sefip: 'proceda ao destaque do ato de pensão emitido em favor de Luiz Carlos de Araujo Goes, a fim de que seja comprovada a sua qualidade de beneficiário em relação ao instituidor do benefício' (item 1.7) .
5.	À peça 5, consta instrução de mérito propondo que o ato fosse apreciado pela legalidade, a qual contou com anuência da Unidade Técnica e do MP/TCU.
6.	Todavia, por meio do Despacho à peça 8, o Ministro-relator determinou a realização de diligência saneadora, a qual foi cumprida por meio do ofício à peça 9 e respondida pela UJ à peça 11.
7.	À peça 13, foi realizada oitiva do beneficiário, a fim de que esclarecesse inconsistência na concessão do benefício (aviso de recebimento à peça 16) . Não consta dos autos a defesa do interessado 
8.	Destarte, os autos estão aptos a ser instruídos no mérito.
Exame das constatações
9.	O ato inicial de concessão de pensão civil foi apreciado pela legalidade, conforme Acórdão 5069/2012-TCU-Segunda Câmara, relator Ministro Walton Alencar Rodrigues (TC Processo 018.342/2012-4) . Naquele ato, habilitou-se a Sra. JULIA FARIAS CONDE BASTOS (viúva) ; e, conforme esclarecimentos do Gestor, esta faleceu em 30/1/1997.
10.	Em análise do ato de alteração objeto destes autos, constata-se que foi habilitado o Sr. LUIZ CARLOS DE ARAUJO GOES (filho inválido) a partir de 31/1/1997. 
11.	Nos autos, constam 'exames ocasionais de sanidade e capacidade física', datados posteriormente ao óbito da instituidora, que afirmam que o interessado sofre de esquizofrenia (CID F 20.1) e não há conclusão se o interessado é ou não inválido para o labor (não houve preenchimento específico deste campo do formulário) ; embora haja menção que a doença seria preexistente ao óbito do instituidor - remontaria a 1958 (peça 11, p. 3-7) . Ao mesmo tempo que o beneficiário sofre de esquizofrenia, o que o incapacitaria para os atos da vida civil, não há declaração de interdição e curador nomeado, o que seria consequência legal da situação em tela. Ao contrário, ele consta como procurador de sua mãe à peça 11, p. 10 e 12, e, em declaração à peça 11, p. 24, informa estar normal em suas faculdades mentais. 
12.	Em consulta aos sistemas informatizados desta Corte, consta que o interessado já foi filiado a partido político e possui habilitação para direção de veículo automotor (CNH) .
13.	Não constam nos autos a comprovação de vínculo entre o instituidor e o beneficiário, conforme mesmo atestado pela UJ à peça 11, p. 29, item 3. 
14.	Cabe destacar que, à peça 11, p. 22, consta sentença declaratória de dependência econômica em relação à genitora (Sra. JULIA FARIAS CONDE BASTOS) . No mesmo sentido, entende-se a declaração de instituição de beneficiário lavrada em cartório pela Sra. JULIA FARIAS CONDE BASTOS em favor do Sr. LUIZ CARLOS DE ARAUJO GOES (peça 11, p. 8) . Entretanto, tais fatos não têm o condão de legalizar a pensão objeto destes autos, visto que não resta comprovado o vínculo entre o instituidor e o beneficiário.
15.	Cabe destacar que foi realizada oitiva do interessado para que esclarecesse a questão e não foram acostados aos autos os esclarecimentos.
CONCLUSÃO
16.	Em vista do exposto, resta propor a ilegalidade do ato em apreço.
17.	Destaque-se que a determinação (item 6 do Despacho à peça 8) para análise em conjunto do ato objeto destes autos com aquele relativo ao ato de número 10805613-05-2017-000011-9 - TC Processo 026.946/2018-1 (instituidora Sra. JULIA FARIAS CONDE BASTOS) - não foi efetivada nestes autos em virtude de limitações de ordem técnica em relação à autuação de atos de diferentes UJs no mesmo processo.
PROPOSTA DE ENCAMINHAMENTO
18.	Ante o exposto, propõe-se:
a) considerar ilegal e recusar registro do ato adiante identificado nominado, com base nos arts. 71, inciso III, da Constituição Federal, 1º, inciso V, e 39, inciso II, da Lei 8.443/1992 e 260, § 1º, do Regimento Interno: instituidor CARLOS ALBANO CONDE BASTOS, ato número 10001700-05-2011-000488-3; beneficiário Luiz Carlos de Araujo Goes;
b) dispensar a devolução dos valores indevidamente recebidos até a data da ciência da Unidade Jurisdicionada do Acórdão que vier a ser proferido, com base no Enunciado 106 da Súmula da Jurisprudência do TCU;
c) esclarecer ao interessado que, no caso de não provimento de recurso eventualmente interposto junto ao TCU, deverão ser repostos os valores recebidos após a ciência do acórdão;
d) determinar à Unidade Jurisdicionada, com base no art. 45 da Lei 8.443/1992, que:
d.1) faça cessar os pagamentos decorrentes do ato impugnado, comunicando ao TCU, no prazo de quinze dias, as providências adotadas, nos termos dos arts. 262, caput, do Regimento Interno do TCU e 8º, caput, da Resolução TCU 206/2007;
d.2) informe ao interessado o teor do Acórdão que vier a ser prolatado, encaminhando ao TCU, no prazo de trinta dias, comprovante da data de ciência pelo interessado, nos termos do art. 4º, § 3º, da Resolução TCU 170/2004."
É o relatório.

não há

Procurador Rodrigo Medeiros de Lima.

PENSÃO CIVIL. BENEFICIÁRIO QUALIFICADO COMO ENTEADO MAIOR INVÁLIDO. INVALIDEZ E DEPENDÊNCIA ECONÔMICA EM RELAÇÃO AO INSTITUIDOR, POR OCASIÃO DO FALECIMENTO DESTE, NÃO COMPROVADAS. ILEGALIDADE. NEGATIVA DE REGISTRO. DETERMINAÇÕES.

PENSÃO CIVIL (PCIV)

Secretaria de Fiscalização de Pessoal (SEFIP).

Em exame alteração da pensão civil instituída pelo sr. Carlos Albano Conde Bastos, ex-servidor do Ministério das Comunicações, falecido em 26/5/1991, editada para atribuição do benefício ao sr. Luiz Carlos de Araújo Goes, qualificado como enteado inválido. Originalmente, a pensão foi concedida unicamente à viúva, sra. Julia Farias Conde Bastos, falecida em 31/1/1997.
2.	Tratando-se de ato recebido nesta Corte há mais de cinco anos, foi previamente realizada a oitiva do interessado acerca da ausência de comprovação de sua invalidez e sua efetiva dependência econômica em relação ao instituidor.
3.	Devidamente notificado, na forma regimental, o sr. Luiz Carlos de Araújo Goes não se manifestou.
4.	Instruindo o feito, a Secretaria de Fiscalização de Pessoal (Sefip) posiciona-se pela negativa de registro da concessão. Para a unidade técnica, há dúvidas fundadas acerca da condição de invalidez do interessado e, ademais, "não resta comprovado o vínculo entre o instituidor e o benefíciário".
5.	O Ministério Público, em cota simples, põe-se de acordo.
6.	Acompanho a proposta de encaminhamento sugerida nos pareceres técnicos.
7.	Segundo informam os autos, o sr. Luiz Carlos de Araújo Goes foi submetido, nos anos de 1997, 2003 e 2004, a "exames ocasionais de sanidade e capacidade física", realizados pela junta médica da representação do Ministério da Fazenda na Bahia. Nas três oportunidades, o resultado foi idêntico: "Paciente portador de doença que cursa com alienação mental, CID F 20.1, desde 1958" (peça 11, p. 3-6) .
8.	Como se percebe, além de omissos quanto ao estágio de desenvolvimento da enfermidade no momento de sua elaboração, os laudos médicos foram inconclusivos acerca da eventual incapacidade do interessado para o trabalho, mormente no ano de 1991, quando do falecimento do instituidor do benefício.
9.	A despeito disso, há elementos no processo que infirmam a suposição de que, no início da década de 90, a moléstia indicada pela equipe médica do Ministério da Fazenda (esquizofrenia hebefrênica) efetivamente implicasse a condição de invalidez do sr. Luiz Carlos de Araújo Goes, como segue:
	- escritura de procuração, lavrada em cartório no mês dezembro de 1991 (pouco mais de seis meses após a morte do instituidor) , na qual a sra. Julia Farias Conde Bastos nomeia seu filho Luiz Carlos de Araújo Goes, qualificado como comerciante no documento, "seu bastante procurador para o fim especial de representá-la junto ao BANCO DO BRASIL S/A, (...) , podendo para tanto movimentar a conta corrente de número (...) , podendo emitir e endossar cheques, requerer extratos e saldo de conta, passar recibo, dar quitação e tudo o mais praticar para o fiel desempenho do mandato" (peça 11, p. 10-11) ;
	- outra escritura de procuração, esta lavrada em cartório no mês de setembro de 1992 (pouco mais de um ano após a morte do instituidor) , na qual a sra. Julia Farias Conde Bastos nomeia o filho, desta feita qualificado como autônomo, "para representá-la perante o Ministério, (...) , podendo  receber quaisquer importâncias a que tenha direito a outorgante, receber quantias atrasadas, requerer e receber contracheques e importâncias deles decorrentes, firmar os respectivos recibos, representá-la em quaisquer bancos da rede oficial ou particular, movimentar a conta corrente (...) , constituir advogado com poderes contidos na cláusula ad judicia se necessário for, para defesa dos direitos e interesses da outorgante, e tudo mais promover, praticar, requerer e assinar ao que se torne necessário ao bom e fiel cumprimento do mandato, inclusive substabelecer" (peça 11, p. 12-13) ;
	- declaração subscrita pelo próprio interessado, em julho de 1999, "para fins de prova junto à Coordenação-Geral de Recursos Humanos do Ministério das Comunicações", dando conta de que, "embora doente, tenho minhas faculdades mentais normais, o que comprovo mediante o contrato de locação que moro sozinho e posso administrar como beneficiário de pensão" (peça 11, p. 24) .
10.	No mesmo sentido, também digno de nota é o fato de o sr. Luiz Carlos de Araújo Goes possuir carteira de habilitação para a condução de automóveis, como observou a Sefip (peça 19, p. 2, item 11) , circunstância que ganha relevo, insisto, em face da causa apontada para a invalidez do interessado.
11.	No tocante à dependência econômica, outro requisito indispensável à obtenção do benefício pensional, os autos se ressentem, igualmente, de documentos comprobatórios. Na realidade, essa foi a razão, aliada à completa omissão ao nome do sr. Luiz Carlos de Araújo Goes nos assentamentos funcionais de seu padastro (peça 11, p. 27, item 2) , para a não inclusão do interessado na concessão inicial da pensão, em 1991, deferida unicamente à viúva. 
12.	Por outro lado, mais uma vez, pesam contra a presunção de dependência - ao menos naquela época - as alusões ao desempenho de atividades econômicas pelo interessado (comerciante; autônomo) , presentes nas procurações emitidas por sua mãe, acima referidas.
13.	Diante do exposto, voto no sentido de que este Colegiado adote a deliberação que ora submeto à sua apreciação.
TCU, Sala das Sessões Ministro Luciano Brandão Alves de Souza, em 23 de julho de 2019.
BENJAMIN ZYMLER 
Relator